【裁判字號】    95,上訴,950
【裁判日期】    950920
【裁判案由】    違反毒品危害防制條例等
【裁判全文】
臺灣高等法院臺南分院刑事判決
上  訴  人
即  被  告  甲○○
上列上訴人因違反毒品危害防制條例等案件，不服臺灣臺南地方
法院95年度訴字第958號中華民國95年7月18日第一審判決（起訴
案號：臺灣臺南地方法院檢察署九十五年度毒偵字第一０九八號
、第一二八六號、第八四五四號)提起上訴，本院判決如下：
    主      文
上訴駁回。
    事      實
一、甲○○曾於民國（下同）八十年間，因違反肅清煙毒條例案
    件，經本院以八十一年度上訴字第三九六號判決有期徒刑五
    年確定，於八十四年九月六日因假釋出監並付保護管束，茲
    因保護管束期間更犯其他案件，經撤銷假釋，入監執行殘刑
    一年十月又十五日，甫於九十四年四月三十日因縮刑期滿執
    行完畢。
二、甲○○前於九十一年間，因違反毒品危害防制條例案件，經
    原審於九十一年七月三日以九十一年度毒聲字第一０九六號
    裁定應執行觀察、勒戒，因有繼續施用傾向，復經原審於九
    十一年十月十五日以九十一年度毒聲字第一七一七號裁定令
    入戒治處所施以強制戒治，於九十二年七月二十三日停止戒
    治處分出監，指揮書執行完畢日期為九十二年十月九日，以
    已執行完畢論。
三、詎甲○○猶不知戒除毒癮，於上開強制戒治執行完畢釋放後
    五年內，明知海洛因係毒品危害防制條例第二條第二項第一
    款所明定之第一級毒品，不得持有及施用，竟基於施用第一
    級毒品海洛因之概括犯意，自九十五年三月初某日起至同年
    五月二十四日止，在其位於台南縣大內鄉內郭村內庄一五五
    號住處以及台南市○○路路旁等處，連續施用第一級毒品海
    洛因多次。嗣於九十五年四月二十四日晚間十時五分許，為
    警在台南市○○路六二巷二號旁，因追查妨害風化案件時，
    發覺甲○○在場，而自其駕駛之車牌號碼二Ｓ—三一五五號
    自小客車上，扣得第一級毒品海洛因七包（淨重零點二三公
    克）。
四、甲○○另於九十五年五月二十五日上午十一時三十分許，騎
    乘車號ＳＷ六—一九二號機車，行經台南市○○路○段一五
    八巷七二號前，因形跡可疑，為台南市警察局第二分局民權
    派出所巡佐施明昌攔檢盤查，於其上衣口袋查獲疑似第一級
    毒品海洛因之粉末一包，而欲逮捕之，詎甲○○竟基於妨害
    公務之犯意，先以雙手推開施明昌後，轉身逃逸，經施明昌
    沿路追捕，在台南市○○路○段與觀亭街口攔截甲○○，甲
    ○○隨即出手拉扯施明昌衣物，因而扯下施明昌配戴之行動
    電腦配件，並趁施明昌呼叫支援警力之際，多次揮拳攻擊之
    ，嗣甲○○再次趁隙逃跑，復經施明昌在台南市○○路十八
    號前追捕，甲○○隨手拾起地面之石塊，作勢欲丟向施明昌
    ，以上開等方式，對執行職務之公務員施以強暴，迨施明昌
    見狀持槍喝令甲○○放下石塊，復待支援警力抵達後，甲○
    ○始放下石塊，為警當場逮捕，並自其身上起出第一級毒品
    海洛因一包（淨重零點七九公克）。
五、案經臺南市警察局第六分局、第二分局報告臺灣臺南地方法
    院檢察署檢察官偵查起訴。
    理      由
一、上開事實業據上訴人即被告甲○○於警詢、偵查及原審審理
    時均坦承不諱，並經證人即執勤之警員施明昌於偵查中指證
    甚詳在卷（見九十五年度毒偵字第1098號，95年6月14日偵
    查中訊問筆錄)。
二、又查，被告先後二次為警查獲時，於九十五年四月二十五日
    凌晨零時三分、同年五月二十五日中午十二時四十九分，經
    其同意採集尿液送驗，先以酵素免疫分析法（EIA）進行篩
    檢，再以氣相層析質譜儀（GC/MS）確認結果，均呈嗎啡陽
    性反應，此有臺南市警察局第六分局調查甲○○涉嫌毒品案
    送驗尿液及年籍對照表、尿液檢體委外送驗紀錄表、臺南市
    警察局第二分局偵辦毒品危害防制條例按送驗尿液年籍對照
    表、長榮大學九十五年五月九日、同年六月一日出具之確認
    報告各一份在卷可稽。按海洛因係由嗎啡經化學合成而製得
    ，經注射進入人體後，因代謝而分解又生成嗎啡，因此施打
    海洛因後，由尿液檢驗結果仍為嗎啡反應，核屬科學上正常
    合理現象，併此敘明。
三、復查，被告二次為警查獲時，共計起出第一級毒品海洛因八
    包，經以聯勤二０四廠製造之毒品檢驗盒試劑初步檢驗結果
    ，確呈嗎啡、海洛因反應，另送法務部調查局以化學呈色法
    、氣相層析質譜儀分析法鑑驗結果確含有第一級第六項毒品
    海洛因成分，並扣得白粉即海洛因淨重共計一點零二公克，
    包裝前開白粉之空包裝袋八只共計重二點五九公克，此有臺
    南市警察局第六分局、第二分局偵辦毒品危害防制條例毒品
    初步檢驗報告書、法務部調查局九十五年六月十九日調科壹
    字第二００００六三三一號鑑定通知書、同年七月五日調科
    壹字第二００００六三五六號鑑定通知書各一份附卷可參。
四、另有被害人即員警施明昌所為之值勤報告一份、扣押物品目
    錄表二紙、照片四幀在卷可按。
五、綜上各情相互勾稽，足證被告確有施用第一級毒品海洛因及
    妨害公務之事實，因此，被告前開自白核與事實相符，應堪
    採信，雖被告復於本院審理中辯稱「妨害公務部分是我毒隱
    發作，我不知道是警察」云云，純係避重就輕之詞，不足採
    信，被告罪證明確，犯行洵堪認定。
六、論罪科刑
  (一)按觀察、勒戒或強制戒治執行完畢後，五年以內再犯毒品危
    害防制條例第十條之罪者，檢察官應依法追訴，同條例第二
    十三條第二項定有明文。查甲○○前於九十一年間，因違反
    毒品危害防制條例案件，經原審於九十一年七月三日以九十
    一年度毒聲字第一０九六號裁定應執行觀察、勒戒，因有繼
    續施用傾向，復經原審於九十一年十月十五日以九十一年度
    毒聲字第一七一七號裁定令入戒治處所施以強制戒治，於九
    十二年七月二十三日停止戒治處分出監，指揮書執行完畢日
    期為九十二年十月九日，以已執行完畢論等情，有臺灣高等
    法院被告全國前案紀錄表及臺灣臺南地方法院檢察署刑案資
    料查註紀錄表各一件在卷可憑。其於強制戒治執行完畢後五
    年內再犯本件施用第一級毒品海洛因之罪，揆之上述規定，
    即應依法追訴、審理。
  (二)次按海洛因係毒品危害防制條例第二條第二項第一款所明定
    之第一級毒品，禁止非法持有及施用；復按刑法第一百三十
    五條第一項之罪，以對於公務員依法執行職務時施強暴脅迫
    為要件。此之所謂施強暴，不以對於公務員之身體直接實施
    暴力為限，凡以公務員為目標，而對物或對他人施暴力，其
    結果影響及於公務員之執行職務者，亦屬之；又刑事法上所
    謂「一罪」者，係指單純一罪，或實質一罪而言。若以一犯
    意，為一行為，其結果侵害一法益，稱之為單純一罪，而若
    以一犯意、數行為而構成一罪，謂之為實質一罪（最高法院
    八十四年度台非字第三三三號、八十五年度台非字第二三九
    號判決要旨參照）。核被告前開所為，係分別犯毒品危害防
    制條例第十條第一項之施用第一級毒品罪及刑法第一百三十
    五條第一項之罪。【連續犯新舊法比較】（如附表編號1)
    被告行為後，刑法第56條連續犯之規定，業於94年1月7日修
    正公布刪除，並於95年7月1日施行，則被告之犯行，因行為
    後新法業已刪除連續犯之規定，此刪除雖非犯罪構成要件之
    變更，但顯已影響行為人刑罰之法律效果，自屬法律有變更
    ，依新法第2條第1項規定，比較新、舊法結果，仍應適用較
    有利於被告之行為時法律即舊法論以連續犯（最高法院95
    年第8次刑事庭會議決議參照)。又行為後法律有變更者，依
    修正前刑法第2條第1項之規定，以適用裁判時法為原則，如
    行為時法有利於行為人，則例外適用行為時法；依修正後刑
    法第2條第1項規定，以適用行為時法為原則，惟如裁判時法
    有利於行為人，則例外的適用裁判時法。以往實務見解，認
    原判決未及比較適用新舊法時，上訴後，雖比較結果以舊法
    有利於行為人，而原判決別無其他撤銷事由，仍應由本院以
    此為由撤銷改判。惟修正後之規定係以適用行為時法為原則
    ，因此原判決雖未及比較適用，然上訴本院後，經比較新舊
    法，行為後之法律並非較有利於行為人，仍應適用行為時法
    ，是有關連續犯部分，原判決適用行為時法即無不當，自不
    構成撤銷之事由。
  (三)被告先後多次施用第一級毒品之犯行，時間密接，以同一手
    法，反覆實施，所犯又係構成犯罪要件相同之罪名，顯係基
    於概括之犯意，為連續犯，應依修正施行前刑法第五十六條
    之規定論以一罪，並加重其刑（理由詳後說明1）。其多次
    持有第一級毒品海洛因並進而施用，其持有之低度行為應為
    施用之高度行為所吸收，不另論罪。再查，被告徒手拉扯依
    法執行員警之衣物、攻擊其身體以及以石頭作勢攻擊等行為
    ，均係本於妨害公務之同一犯意，依前開說明，應論以一罪
    。而被告所犯上開二罪犯意各別，行為互殊，應分論併罰。
  (四)復查，被告甲○○有犯罪事實欄所載之前科乙節，亦有前開
    臺灣臺南地方法院檢察署刑案資料查註紀錄表及臺灣高等法
    院被告全國前案紀錄表各一份在卷可按，其受有期徒刑執行
    完畢後五年內故意再犯本件有期徒刑以上之罪，為累犯，應
    逕依刑法第四十七條之規定應加重其刑【累犯新舊法比較詳
    附表說明2】，併依刑法第七十條之規定，遞加重其刑。
七、原審適用毒品危害防制條例第十條第一項、第十八條第一項
    前段，修正施行後刑法第二條第一項、第十一條前段、刑法
    第一百三十五條第一項、修正前刑法第五十六條、刑法第四
    十七條、第五十一條第五款、第三十八條第一項第二款，修
    正後刑法施行法第一條之一之規定，並審酌被告前曾  因施
    用毒品經送強制戒治處分執行完畢後，猶不思戒絕革除惡習
    ，顯未因前強制戒治之治療處分，而記取教訓，已屬不該，
    第念被告施用毒品之犯行，在性質上乃屬自我戕害身心健康
    之行為，另參酌被告僅為避免追捕，而以強暴方式對依法執
    行職務之員警，所幸未造成重大危害，暨其犯罪手段、所生
    危害、犯後坦承犯行，當庭深表悛悔之意，犯後態度尚佳等
    一切情狀，爰就施用第一級毒品部分，量處有期徒刑拾月。
    就對於公務員依法執行職務時，施強暴部分，量處有期徒刑
    參月，並依修正施行前刑法第五十一條第五款之規定定應執
    行刑為有期徒刑壹年（理由詳後附表說明3），以資懲戒。
    就【沒收部分】：又以(一)再按查獲之第一級毒品，不問屬於
    犯人與否，均沒收銷燬之，毒品危害防制條例第十八條第一
    項前段。查前開扣案之第一級毒品海洛因共計八包（淨重共
    計一點零二公克）係屬毒品危害防制條例第二條第二項第一
    款之第一級毒品海洛因，有前開台南市警察局第六分局、第
    二分局偵辦毒品危害防制條例毒品初步檢驗報告書、法務部
    調查局九十五年六月十九日調科壹字第二００００六三三一
    號鑑定通知書、同年七月五日調科壹字第二００００六三五
    六號鑑定通知書各一份附卷可佐，均應依毒品危害防制條例
    第十八條第一項前段之規定，沒收銷燬之。(二)另以，包裝前
    開海洛因所使用之空包裝袋八只（重共計二點五九公克），
    係被告所有用於包裹毒品乙節，業經其供陳在卷，防止其裸
    露、逸出、潮濕，便於攜帶、持有、施用毒品，雖非毒品危
    害防制條例第二條所稱之第一級毒品，然因係包裝上開第一
    級毒品海洛因而與之密切接觸，但既經鑑定機關就之與毒品
    分別鑑析其重量，此有前開鑑定通知書乙紙附卷可憑，足證
    該空包裝袋與毒品，並無不可析離之關係，不能視為毒品之
    一部分，應依修正施行前刑法第三十八條第一項第二款之規
    定宣告沒收之（理由詳後附表4）。至扣案之石頭一個，並
    非被告所有之物，核與沒收要件不符，爰不為沒收之諭知等
    情。本院經核其認事用法，均無不當，量刑亦稱妥適。被告
    上訴意旨，猶執前詞，否認有故意妨害公務及認原審量刑過
    重云云云，為無理由，應予駁回。
八、新舊法比較之適用結果說明：
    查本件被告行為後，刑法總則編於九十四年二月二日大幅修
    正公布後，於九十五年七月一日正式施行，而刑法第二條第
    一項固修正為「行為後法律有變更者，適用行為時之法律，
    但行為後之法律有利於行為人者，適用最有利於行為人之法
    律」，此乃為與刑法第一條罪刑法定主義相互契合，而貫徹
    法律禁止溯及既往原則，係規範行為後法律變更所生新舊法
    律比較適用之準據法，是以刑法第二條第一項雖經修正，但
    因屬適用法律之準據法，本身尚無比較新舊法之問題，應一
    律適用裁判時之修正施行後刑法第二條之規定以決定適用之
    刑罰法律，先予辨明。又參以本次刑法總則編修正之比較新
    舊法，應就罪刑有關之連續犯、累犯加重、沒收等一切情形
    ，綜其全部罪刑之結果而為比較（最高法院九十五年五月二
    十三日刑事庭第八次會議決議可資參照）。是以，茲將本件
    論罪科刑涉及修正施行前後刑法新、舊法比較者，分列如下
    ：
 【附表】：
┌─┬────────┬──────────┬──────────┬──────────┐
│  │修正施行前刑法  │修正施行後刑法之規定│本案論罪科刑之事實  │ 適用結果及理由     │
│  │之規定          │                    │                    │                    │
├─┼────────┼──────────┼──────────┼──────────┤
│1 │刑法第五十六條：│刪除                │被告前後多次施用第一│修正施行後刑法業已刪│
│  │「連續數行為而犯│                    │級毒品海洛因之犯行  │除連續犯之規定，此雖│
│  │同一之罪名者，以│                    │                    │非犯罪構成要件或刑度│
│  │一罪論。但得加重│                    │                    │之變更，但因多次犯行│
│  │其刑至二分之一。│                    │                    │是否可依連續犯論以一│
│  │」              │                    │                    │罪或數罪併罰，顯已影│
│  │                │                    │                    │響行為人刑罰之法律效│
│  │                │                    │                    │果，自屬法律有變更，│
│  │                │                    │                    │依修正施行後刑法第二│
│  │                │                    │                    │條第一項規定比較新、│
│  │                │                    │                    │舊法，而本案依照新法│
│  │                │                    │                    │刪除連續犯之規定，必│
│  │                │                    │                    │須就被告多次施用毒品│
│  │                │                    │                    │之犯行分論併罰，不若│
│  │                │                    │                    │舊法得依連續犯之規定│
│  │                │                    │                    │論以一罪，是仍應適用│
│  │                │                    │                    │被告行為時之舊法論以│
│  │                │                    │                    │連續犯較為有利。    │
├─┼────────┼──────────┼──────────┼──────────┤
│2 │刑法第四十七條第│「受徒刑之執行完畢，│被告有事實欄所載之前│查修正施行後刑法第四│
│  │一項：「受徒刑之│或一部之執行而赦免後│科，有期徒刑執行完畢│十七條之修正，雖非犯│
│  │執行完畢，或一部│，五年以內故意再犯有│後五年以內故意再犯本│罪構成要件或刑罰之變│
│  │之執行而赦免後，│期徒刑以上之罪者，為│件有期徒刑以上之罪  │更，但因被告犯行是否│
│  │五年以內再犯有期│累犯，加重本刑至二分│                    │需論以累犯，顯已影響│
│  │徒刑以上之罪者，│之一。」            │                    │行為人刑罰加重與否之│
│  │為累犯，加重本刑│                    │                    │法律效果，自屬法律有│
│  │至二分之一。」  │                    │                    │變更，然因被告乃出於│
│  │                │                    │                    │故意再犯本件有期徒刑│
│  │                │                    │                    │以上之罪，不論修正施│
│  │                │                    │                    │行前、後之法條適用結│
│  │                │                    │                    │果均不分軒輊，故依修│
│  │                │                    │                    │正後刑法第二條第一項│
│  │                │                    │                    │之規定逕依刑法第四十│
│  │                │                    │                    │七規定論以累犯。    │
│  │                │                    │                    │                    │
├─┼────────┼──────────┼──────────┼──────────┤
│3 │刑法第五十一條第│僅但書修正為「但不得│本件被告所犯毒品危害│查修正施行後刑法第五│
│  │五款：「宣告多數│逾三十年」          │防制條例第十條第一項│十一條第五款之修正，│
│  │有期徒刑者，於各│                    │以及刑法第一百三十五│雖非犯罪構成要件或刑│
│  │刑中之最長期以上│                    │條第一項之罪        │罰之變更，但因被告所│
│  │，各刑合併之刑期│                    │                    │犯數罪名，數罪併罰受│
│  │以下，定其刑期。│                    │                    │多數有期徒刑之宣告，│
│  │但不得逾二十年」│                    │                    │其定應執行刑期之上限│
│  │                │                    │                    │為何，顯已影響行為人│
│  │                │                    │                    │刑罰結果，自屬法律有│
│  │                │                    │                    │變更，則因修正施行前│
│  │                │                    │                    │刑法第五十一條第五款│
│  │                │                    │                    │定應執行刑之最高刑期│
│  │                │                    │                    │限制為二十年，對於被│
│  │                │                    │                    │告顯然較為有利，故依│
│  │                │                    │                    │修正施行法第二條第一│
│  │                │                    │                    │項但書之規定適用修正│
│  │                │                    │                    │施行前較有利於被告之│
│  │                │                    │                    │規定。              │
├─┼────────┼──────────┼──────────┼──────────┤
│  │刑法第三十八條第│同條第一項第二款並無│扣案之被告所有之空包│此次刑法第三十八條第│
│  │一項第二款「供犯│修正，第三項則將「犯│裝袋是否沒收        │三項之修正僅有文字調│
│4 │罪所用或所得之物│人」修正為「犯罪行為│                    │整，並未涉及實質刑罰│
│  │」、第三項「第一│人」                │                    │內容之變更，故適用結│
│  │項第二款、第三款│                    │                    │果並無有利或不利被告│
│  │之物，以屬於犯人│                    │                    │之情形，故依修正施行│
│  │者為限，得沒收之│                    │                    │後刑法第二條第一項之│
│  │。但有特別規定者│                    │                    │規定適用修正施行前刑│
│  │，依其規定。」  │                    │                    │法第三十八條第一項第│
│  │                │                    │                    │二款、第三項之規定。│
├─┼────────┼──────────┼──────────┼──────────┤
│  │無              │刑法施行法第一條之一│被告前開所犯刑法第一│本條文之增訂僅係替代│
│5 │                │：「中華民國九十一年│百三十五條第一項之法│罰金罰鍰提高標準條例│
│  │                │一月七日刑法修正施行│定刑中有「三百元以下│部分條文，與罰金罰鍰│
│  │                │後，刑法分則編所定罰│罰金」之規定。      │提高標準條例罰金額度│
│  │                │金之貨幣單位為新臺幣│                    │相同，只是貨幣單位由│
│  │                │。九十四年一月七日刑│                    │銀元改成新臺幣，並不│
│  │                │法修正時，刑法分則未│                    │發生有利、不利之問題│
│  │                │修正之條文定有罰金者│                    │，亦非法律變更刑度之│
│  │                │，自九十四年七月七日│                    │條文，並無比較新舊法│
│  │                │刑法修正施行後，就其│                    │之問題。            │
│  │                │所定數額提高為三十倍│                    │                    │
│  │                │。但七十二年六月二十│                    │                    │
│  │                │六日至九十四年一月七│                    │                    │
│  │                │日新增或修正之條文，│                    │                    │
│  │                │就其所定數額提高為三│                    │                    │
│  │                │倍。」              │                    │                    │
└─┴────────┴──────────┴──────────┴──────────┘
據上論結，應依刑事訴訟法第368條，判決如主文。
本案經檢察官李傳來到庭執行職務。
中    華    民    國    95    年    9     月    20    日
                  刑事第五庭  審判長法  官  楊明章
                                    法  官  戴勝利
                                    法  官  顏基典
以上正本證明與原本無異。
施用第一級毒品如不服本判決，應於收受本判決後十日內向本院
提出上訴書狀。其未敘述上訴理由者並得於提起上訴後十日內向
本院補提理由書狀（均須按他造當事人之人數附繕本）「切勿逕
送上級法院」。
妨害公務部分不得上訴。
                                     書記官 呂嘉文
中    華    民    國    95    年    9     月    21    日
【附錄】本判決論罪科刑法條：
毒品危害防制條例第10條第1項：
施用第一級毒品者，處 6 月以上 5 年以下有期徒刑。
中華民國刑法第135條第1項：
（妨害公務執行及職務強制罪）
對於公務員依法執行職務時，施強暴脅迫者，處 3 年以下有期徒
刑、拘役或 3 百元以下罰金。


司法院資訊處製作；財團法人民間司法改革基金會備份。
